---
title: "ECN 6338 Cours 9"
subtitle: "La génération de variables aléatoires multivariées"
author: "William McCausland"
date: "`r Sys.Date()`"
output: beamer_presentation
urlcolor: blue
---

## Survol du cours 9

1. L'idée de l'exercice Monte Carlo, Monte Carlo avec chaînes de Markov (MCMC)
1. MCMC avec le marche aléatoire de Metropolis
1. Un modèle à deux paramètres
1. Marche aléatoire pour le modèle à deux paramètres
1. Échantillonnage de Gibbs
1. Exemple probit, participation des femmes dans la population active
1. Augmentation des données (data augmentation)

## L'exercice Monte Carlo

Situations où l'intégration par Monte Carlo est convenable :

- problèmes de haute dimension ($>10$)
- problèmes où on veut calculer plusieurs intégrales de la forme
\[
  E_p[g_i(\theta)] = \int_D p(\theta) g_i(\theta)\, d\theta, \quad i=1,\ldots,J,
\]
où $p(\theta)$ est une densité commune, la *densité cible*.
Souvent, $p$ est la densité *a posteriori* $p(\theta|y)$ d'une analyse bayésienne, $\theta$ est un vecteur de paramètres d'un modèle et $y$ est un échantillon.

L'exercice Monte Carlo est de tirer $\theta^{(m)}$, $m=1,\ldots,M$,
tel que pour chaque $g(\theta)$ où l'espérance à droite est finie,
\[
  \frac{1}{M} \sum_{m=1}^M g(\theta^{(m)}) \overset{p}{\to} \int p(\theta) g(\theta)\,d\theta,
\]
et un théorème central limite s'applique.

## Monte Carlo avec chaînes markoviennes (MCMC)

- Le simple fait qu'on peut écrire la densité cible $p(\theta|y)$ ne veut pas dire qu'il est facile de tirer un échantillon iid de $\theta|y$.
- En fait, les tirages iid sont infaisables pour tous les modèles sauf les plus simples.
- En pratique, on se contente de simuler une chaîne markovienne dont la loi cible est la loi stationnaire de la chaîne :
    - Une chaîne markovienne sur $\Theta$ a une loi de transition $\theta^{(m+1)}|\theta^{(m)}$.
    - La loi cible avec densité $p(\theta|y)$ est une loi stationnaire de la chaîne si
    \[
      \theta^{(m)} \sim p(\theta|y) \Rightarrow \theta^{(m+1)} \sim p(\theta|y).
    \]
    - Quand la loi cible est une loi stationnaire, on peut dire que la transition markovienne *préserve* la loi cible.
    - Si la chaîne est ergodique, la loi stationnaire est unique et il y a une loi de grands nombres et un théorème central limite qui s'appliquent.

## Mise à jour du type marche aléatoire de Metropolis

- Supposons que la loi cible $\theta|y$ ait un noyau de densité $k(\theta) \propto p(\theta|y)$. Par exemple, $k(\theta) \equiv p(\theta)p(y|\theta) = p(\theta|y)p(y)$

- La loi cible $\theta|y$ est l'unique loi invariante de la transition de Markov suivante, de $\theta^{(m)}$ à $\theta^{(m+1)}$, où $\Sigma$ est n'importe quelle matrice définie positive :
    1. Tirer $\theta^* \sim N(\theta^{(m)}, \Sigma)$
    1. Tirer $U$ de la loi uniform sur $[0,1]$.
    1. Si $U \leq \frac{k(\theta^*)}{k(\theta^{(m)})}$ on fixe $\theta^{(m+1)} = \theta^*$, sinon on fixe $\theta^{(m+1)} = \theta^{(m)}$.

- La loi normale de l'étape 1 peut être remplacée par n'importe quelle loi symétrique autour de zéro.

- Elle peut être remplacée par une loi asymétrique, avec une modification appropriée du seuil à l'étape 3.
(Mise à jour Metropolis-Hastings)

- Remarquez que le *ratio de Hastings* $k(\theta^*)/k(\theta^{(m)})$ égale à $p(\theta^*|y)/p(\theta^{(m)}|y)$ pour la densité cible normalisée $p(\theta|y)$.

## Metropolis, $N(0,1)$ target, $\sqrt{\Sigma}=0.24, 2.4, 24$

```{r RW_exercise}
set.seed(1234567890)
M = 1000
sigma = c(0.1, 1.0, 10.0) * 2.4 # 2.4 optimal dans le cas univarié
th = array(0, dim=c(M, 3))
for (i in 1:3) {
  th[1, i] = rnorm(1); pth = dnorm(th[1, i])
  for (m in 2:M) {
    thst = th[m-1, i] + rnorm(1, 0, sigma[i])
    pthst = dnorm(thst)
    if (runif(1, 0, 1) < pthst/pth) {
      th[m, i] = thst; pth <- pthst
    }
    else
      th[m, i] = th[m-1, i]
    end
  }
}
```

## Graphiques, $\Sigma = 0.24, 2.4, 24$

```{r RW_graphique, echo=FALSE}
par(mfrow = c(3, 1), mar = c(4, 4, 0.5, 0.5))
for (i in 1:3) {
  plot(th[,i])
}
```

## L'écart-type et l'efficacité numérique de la moyenne

- Il y a un théorème central limite pour $M^{-1} \sum_{m=1}^M g(\theta^{(m)})$.
- Le paquet \texttt{mcmcse} calcule l'écart-type de cette moyenne.
- L'efficacité numérique relative donne le nombre de tirages iid qui équivaut à chaque tirage MCMC.
- Voici les calculs pour $M^{-1} \sum_{m=1}^M \theta^{(m)}$ (pour $g(\theta) = \theta$)
```{r mcmcse, warning=FALSE, message=FALSE}
library(mcmcse); library(tidyverse); library(knitr)
mn <- rep(0, 3); sd <- rep(0, 3); nse <- rep(0, 3); rne <- rep(0, 3)
for (i in 1:3) {
  mc <- mcse(th[, i])
  mn[i] <- mc$est          # Moyenne de l'échantillon
  nse[i] <- mc$se          # Écart-type de la moyenne
  sd[i] <- sd(th[, i])     # Écart-type de l'échantillon
  rne[i] <- (sd[i]/nse[i])^2/M  # Efficacité numérique
}
```

## Résultats

```{r mcmcse2}
tbl <- tibble(sigma=sigma, mn=mn, sd=sd, nse=nse, rne=rne)
kable(tbl)
```

## Un modèle à deux paramètres

Nous avons le modèle suivant : pour $i=1,\ldots,n$,
\[
  y_i = \textcolor{blue}{\mu} + e_i,
  \quad
	e_i \sim \mathrm{iid}\,N(0,\textcolor{red}{h}^{-1}).
\]

La densité des données :
\[
  p(y_1,\ldots,y_n|\textcolor{blue}{\mu},\textcolor{red}{h}) = \left(\frac{\textcolor{red}{h}}{2\pi}\right)^{n/2}
	\exp\left[ -\frac{\textcolor{red}{h}}{2} \sum_{i=1}^n (y_t-\textcolor{blue}{\mu})^2 \right].
\]

## Une loi *a priori* pour le modèle à deux paramètres

Nous complétons le modèle avec la loi *a priori* où $\textcolor{blue}{\mu}$ and $\textcolor{red}{h}$ sont indépendants et
\[
  \textcolor{blue}{\mu} \sim N(\bar{\mu},\bar{\omega}^{-1}),
  \quad
  \bar{s}^2\textcolor{red}{h} \sim \chi^2(\bar{\nu}).
\]
Ainsi
\[
  p(\textcolor{blue}{\mu},\textcolor{red}{h}) = p(\textcolor{blue}{\mu}) p(\textcolor{red}{h}),
\]
où
\[
  p(\textcolor{blue}{\mu}) = \left(\frac{\bar{\omega}}{2\pi}\right)^{1/2}
	\exp\left[ -\frac{1}{2} \bar{\omega} (\textcolor{blue}{\mu} - \bar{\mu})^2\right],
\]
\[
  p(\textcolor{red}{h}) = [2^{\bar{\nu}/2} \Gamma(\bar{\nu}/2)]^{-1}
	(\bar{s}^2)^{\bar{\nu}/2}
	\textcolor{red}{h}^{(\bar{\nu}-2)/2}
	\exp\left[ -\frac{1}{2} \bar{s}^2 \textcolor{red}{h} \right].
\]

## La loi *a posteriori* pour le modèle gaussien simple

La densité conjointe de $\textcolor{blue}{\mu}$, $\textcolor{red}{h}$ et $y$ :
\[
\begin{aligned}
  p(\textcolor{blue}{\mu},\textcolor{red}{h},y) &= p(\textcolor{blue}{\mu}) p(\textcolor{red}{h}) p(y|\textcolor{blue}{\mu},\textcolor{red}{h}) \\
  &=
  \left( \frac{1}{2\pi} \right)^{n/2}
  \left( \frac{\bar{\omega}}{2\pi} \right)^{1/2}
  [2^{\bar{\nu}/2} \Gamma(\bar{\nu}/2)]^{-1}
  (\bar{s}^2)^{\bar{\nu}/2} \\
  &\cdot
  \textcolor{red}{h}^{(\bar{\nu}+n-2)/2}
  \exp\left\{
    -\frac{\bar{\omega}}{2}(\textcolor{blue}{\mu}-\bar{\mu})^2
    -\frac{\textcolor{red}{h}}{2} \left[
      \bar{s}^2 + \sum_{t=1}^n (y_t - \textcolor{blue}{\mu})^2
    \right]
  \right\}
\end{aligned}
\]

La densité *a posteriori* est proportionnelle à la densité conjointe :
\[
  p(\textcolor{blue}{\mu},\textcolor{red}{h}|y) = \frac{p(\textcolor{blue}{\mu},\textcolor{red}{h},y)}{p(y)} \propto p(\textcolor{blue}{\mu},\textcolor{red}{h},y).
\]
Ainsi
\[
  p(\textcolor{blue}{\mu},\textcolor{red}{h}|y) \propto
  \textcolor{red}{h}^{(\bar{\nu}+n-2)/2}
  \exp\left\{
    -\frac{\bar{\omega}}{2}(\textcolor{blue}{\mu}-\bar{\mu})^2
    -\frac{\textcolor{red}{h}}{2} \left[
      \bar{s}^2 + \sum_{t=1}^n (y_t - \textcolor{blue}{\mu})^2
    \right]
  \right\}.
\]

## Données artificielles pour le modèle à deux paramètres

```{r don.art}
# Valeurs vraies des paramètres
vrai_mu <- 6
vrai_h <- 0.04
vrai_sigma <- 1/sqrt(vrai_h)

# Données artificielles, statistiques exhaustives
set.seed(123456789)
n <- 10
y <- rnorm(n, vrai_mu, vrai_sigma)
y_bar <- mean(y)
y2_bar <- mean(y^2)

# Hyper-paramètres
nu_bar <- 4
s2_bar <- 0.01
mu_bar <- 10
omega_bar <- 0.01
```

## Fonctions de log-densité

```{r lnf}
# Log-densité des données
lnp_y__mu_h = function(mu,h) {
  lnp <- (n/2)*(log(h) - log(2*pi)) -
	  0.5*h*n*(y2_bar - 2*y_bar*mu + mu^2)	
}

# Log-densités a priori de (mu, h)
lnp_mu <- function(mu, mu_bar=10, omega_bar=0.01) {
  lnp <- dnorm(mu, mu_bar, 1/sqrt(omega_bar), log=T)
}
lnp_h <- function(h, nu_bar=4, s2_bar=0.01) {
  lnp <- log(s2_bar) + dchisq(h*s2_bar, nu_bar, log=T)
}

# Log-densité a posteriori de (mu, h)|y, pas normalisée
lnp_mu_h__y <- function(mu, h) {
  lnp <- lnp_mu(mu) + lnp_h(h) + lnp_y__mu_h(mu, h)
}
```

## La densité a posteriori, code pour un graphique

```{r graph_post_code}
# Faire le graphique de la log-densité a posteriori,
# comme fonction de (mu, h)
lnp_post <- function() {
	mu <- seq(0, 12, by=0.01)
	h <- seq(0, 0.12, by=0.0001)
	lnp <- outer(mu, h, FUN=lnp_mu_h__y)
	contour(mu, h, lnp, xlab='mu', ylab='h',
		levels=seq(-56, -46))
	points(vrai_mu, vrai_h, col='red', pch=18)
}
```

## La densité a posteriori, graphique

```{r graph_post}
lnp_post()
```

## Code Metropolis pour le modèle à deux paramètres

```{r muh_Metro}
Metro.sim = function(M) {
  mu <- vector('numeric',M); mu[1] <- 0
  h <- vector('numeric',M); h[1] <- 0.1
  p <- ((nu_bar+n-2)/2)*log(h[1]) -
    (omega_bar/2)*(mu[1]-mu_bar)^2 -
    (h[1]/2)*(s2_bar+n*(y2_bar-2*mu[1]*y_bar+mu[1]^2))
  for (m in seq(2, M)) {
    h_et <- rnorm(1, h[m-1], 0.05)
    mu_et <- rnorm(1, mu[m-1], 2.0)
    p_et <- ((nu_bar+n-2)/2)*log(h_et) -
      (omega_bar/2)*(mu_et-mu_bar)^2 -
      (h_et/2)*(s2_bar + n*(y2_bar-2*mu_et*y_bar+mu_et^2))
    if (runif(1) < exp(p_et - p) && (h_et > 0.0)) {
      h[m] <- h_et;	mu[m] <- mu_et;	p <- p_et
    }
    else { h[m] <- h[m-1]; mu[m] <- mu[m-1] }
  }
  list(mu=mu, h=h)
}
```

## Trajet Metropolis

```{r trajet_Metro, message=FALSE, warning=FALSE}
lnp_post(); set.seed(123); sim <- Metro.sim(100); lines(sim$mu, sim$h, col='red')
```

## Échantillonnage de Gibbs

- Décomposer le vecteur $\theta$ en blocs : $\theta = (\theta_1,\ldots,\theta_J)$
- L'idée de base : une mise à jour de $\theta_i$ à $\theta_i'$ qui préserve la distribution conditionnelle $\theta_i|\theta_{-i},y$ préserve la distribution $\theta|y$.
- Exemples :
    - Tirage directe de $\theta_i$ de la distribution $\theta_i|\theta_{-i},y$,
    - marche aléaoire Metropolis pour la loi cible $\theta_i|\theta_{-i},y$.
- Un balayage (sweep) qui préserve la loi cible $\theta|y$ :
    - Tirer $\theta_1^{(m+1)}$ de la loi $\theta_1 | \theta_2^{(m)}, \ldots, \theta_J^{(m)}, y$
    - Tirer $\theta_2^{(m+1)}$ de la loi $\theta_2 | \theta_1^{(m+1)}, \theta_3^{(m)}, \ldots, \theta_J^{(m)}, y$
    - $\vdots$
    - Tirer $\theta_J^{(m+1)}$ de la loi $\theta_J | \theta_1^{(m+1)}, \ldots, \theta_{J-1}^{(m+1)}, y$
- On répète le balayage $M$ fois pour obtenir un échantillon $\theta^{(m)}$, $m=1,\ldots,M$.
- "Diviser pour vaincre", si l'ensemble d'étapes est plus facile que le problème entier.

## Échantillonnage de Gibbs, modèle à deux paramètres

Si on connaissait $\textcolor{red}{h}$, tirer $\textcolor{blue}{\mu}$ de la loi $\textcolor{blue}{\mu}|\textcolor{red}{h},y$ serait simple :
\[
  \begin{aligned}
  p(\textcolor{blue}{\mu}|\textcolor{red}{h},y) &\propto
  \exp\left[
    -\frac{\bar{\omega}}{2}(\textcolor{blue}{\mu}-\bar{\mu})^2 
    -\frac{\textcolor{red}{h}}{2} \sum_{t=1}^n (y_t-\textcolor{blue}{\mu})^2
  \right] \\
  &=
  \exp\left\{
    -\frac{1}{2}\left[
      \bar{\omega}(\textcolor{blue}{\mu}^2 - 2\textcolor{blue}{\mu}\bar{\mu} + \bar{\mu}^2)
      + \textcolor{red}{h}( n\bar{y}^{(2)} - 2\textcolor{blue}{\mu} n \bar{y} + n \textcolor{blue}{\mu}^2 )
    \right]
  \right\}
\end{aligned}
\]
où $\bar{y}^{(2)} = n^{-1} \sum_{t=1}^n y_t^2$ et $\bar{y} = n^{-1} \sum_{t=1}^n y_t$.
Alors
\[
  \begin{aligned}
    p(\textcolor{blue}{\mu}|\textcolor{red}{h},y) &\propto
    \exp\left\{
      -\frac{1}{2} \left[
        (\bar{\omega}+\textcolor{red}{h}n) \textcolor{blue}{\mu}^2
        - 2(\bar{\omega}\bar{\mu}+\textcolor{red}{h}n\bar{y})\textcolor{blue}{\mu}
      \right]
    \right\} \\
    &\propto
    \exp\left[
      -\frac{1}{2}(\bar{\omega}+\textcolor{red}{h}n)
      \left(
        \textcolor{blue}{\mu}-\frac{\bar{\omega}\bar{\mu}+\textcolor{red}{h}n\bar{y}}{\bar{\omega}+\textcolor{red}{h}n}
      \right)^2
    \right].
  \end{aligned}
\]

Alors $\textcolor{blue}{\mu} | \textcolor{red}{h},y \sim N(\bar{\bar{\mu}},\bar{\bar{\omega}}^{-1})$,
où $\bar{\bar{\omega}} = \bar{\omega} + \textcolor{red}{h}n$ et
\[
  \bar{\bar{\mu}} = \frac{\bar{\omega}}{\bar{\omega}+\textcolor{red}{h}n} \bar{\mu} +
  \frac{\textcolor{red}{h}n}{\bar{\omega}+\textcolor{red}{h}n}\bar{y} = 
  \bar{\bar{\omega}}^{-1} (\bar{\omega}\bar{\mu} + \textcolor{red}{h}n\bar{y}).
\]

## Échantillonnage de Gibbs, tirage de $\textcolor{red}{h}$

Si on connaissait $\textcolor{blue}{\mu}$, tirer $\textcolor{red}{h}$ de $\textcolor{red}{h}|\textcolor{blue}{\mu},y$ serait simple :
\[
 	p(\textcolor{red}{h}|\textcolor{blue}{\mu},y) \propto \textcolor{red}{h}^{(\bar{\nu}+n-2)/2}
 	\exp\left\{
   	-\frac{\textcolor{red}{h}}{2}\left[\bar{s}^2 + \sum_{t=1}^n (y_t-\textcolor{blue}{\mu})^2\right]
 	\right\}.
\]
Rappelons que $\bar{s}^2 \textcolor{red}{h} \sim \chi^2(\bar{\nu})$ et
\[
  p(\textcolor{red}{h}) = [2^{\bar{\nu}/2} \Gamma(\bar{\nu}/2)]^{-1}
  (\bar{s}^2)^{\bar{\nu}/2}
  \textcolor{red}{h}^{(\bar{\nu}-2)/2}
  \exp\left[ -\frac{1}{2} \bar{s}^2 \textcolor{red}{h} \right].
\]
Alors
\[
 \bar{\bar{s}}^2 \textcolor{red}{h} | \textcolor{blue}{\mu},y \sim \chi^2(\bar{\bar{\nu}}),
\]
où $\bar{\bar{s}}^2 = \bar{s}^2 + \sum_{t=1}^n (y_t - \textcolor{blue}{\mu})^2$
et $\bar{\bar{\nu}} = \bar{\nu} + n$.

## Code pour l'échantillonnage, modèle à deux paramètres

```{r muh_Gibbs}
Gibbs.sim <- function(M) {
  # Stockage, valeurs initiales
  mu <- vector('numeric', M); mu[1] <- 0
  h <- vector('numeric', M); h[1] <- 0.1

  nu_bar.bar <- nu_bar + n; y.bar = mean(y)
  for (m in seq(2,M)) {
    s2_bar.bar <- s2_bar + sum((y-mu[m-1])^2)
    h[m] <- rchisq(1, nu_bar.bar) / s2_bar.bar

    omega_bar.bar <- omega_bar + h[m]*n
    mu_bar.bar <- (omega_bar*mu_bar+h[m]*n*y.bar)/
                  omega_bar.bar
    mu[m] <- rnorm(1, mu_bar.bar,
		               1/sqrt(omega_bar.bar))
  }
  list(mu=mu, h=h)
}
```

## Résultats, trace

```{r Gibbs resultat, echo=FALSE}
set.seed(1234567)
sim_G <- Gibbs.sim(1000)
par(mfrow = c(2, 1), mar = c(4, 4, 0.5, 0.5))
plot(sim_G$mu, col='blue'); plot(sim_G$h, col='red')
```

## Résultats, histograms

```{r Gibbs histogram, echo=FALSE}
par(mfrow = c(2, 1), mar = c(4, 4, 0.5, 0.5))
hist(sim_G$mu, 50, col='blue'); hist(sim_G$h, 50, col='red')
```

## Résultats, écarts-types numériques pour $\textcolor{blue}{\mu}$

```{r nsemu, message=FALSE, results='asis', warning=FALSE}
library(mcmcse)
se <- mcse(sim_G$mu, size='sqroot', method="obm")
se
std <- sd(sim_G$mu)
rne <- (std/se$se)^2/M
fmt <- "moy = %f, std = %f, se = %f, rne = %f\n"
cat(sprintf(fmt, se$est, std, se$se, rne))
```

## Résultats, écarts-types numériques pour $h$

```{r nseh, message=FALSE, results='asis', warning=FALSE}
se <- mcse(sim_G$h, size='sqroot', method="obm")
std <- sd(sim_G$h)
rne <- (std/se$se)^2/M
cat(sprintf(fmt, se$est, std, se$se, rne))
```

## Exemple économétrique (Exemple 17.1 de Wooldridge)

- Un modèle de la participation des femmes dans la population active (jeu de données MROZ)
- On observe un échantillon de $n=753$ femmes mariées.
- La variable endogène est la décision d'être dans la population active ou non :
\[
  y_i = \begin{cases} 1 & \text{la femme $i$ est dans la population active} \\ 0 & \text{sinon}. \end{cases}
\]
- Variables exogènes : \textit{nwifeinc}, \textit{educ}, \textit{exper}, $\textit{exper}^2$, \textit{age}, \textit{kidslt6}, \textit{kidsge6}, \textit{constant}, avec les données de la femme $i$ organisées dans un vecteur $x_i$.
- Modèle probit : $\Pr[y_i = 1] = \Phi(x_i^\top \beta)$, où $\beta$ est un vecteur de paramètres, $\Phi(\cdot)$ est la fonction de répartition de la loi $N(0,1)$.
- Une loi *a priori* pour $\beta$ : $\beta \sim N(\bar{\beta}, \bar{H}^{-1})$.

## L'idée de l'augmentation des données

- Un exemple de « reculer pour mieux sauter ».
- Supposez qu'il soit difficile de simuler $\theta|y$.
- Toutefois, il y a une variable aléatoire $z$ telle que on peut simuler facilement
    - $\theta|z,y$,
    - $z|\theta,y$.
- On utilise l'échantillonnage de Gibbs pour tirer un échantillon de $\theta,z|y$.
- On peut toujours ignorer $z$, mais quelquefois $z$ est intéresant en soi.

## Augmentation des données

- La densité *a posteriori* non-normalisée pour le modèle Probit :
\[
  f(\beta|y) \propto \exp\left[-\tfrac{1}{2}(\beta - \bar{\beta})^\top \bar{H} (\beta - \bar\beta)\right]
  \prod_{i=1}^n \Phi(x_i \beta)^{y_i} (1-\Phi(x_i \beta))^{1-y_i}.
\]
- Un modèle d'utilité aléatoire : pour chaque femme $i$,
    - $y_i^*$ est la différence d'utilité entre participer dans la population active et ne pas participer.
    - Sachant $x_i$ et $\beta$, $y_i^* = x_i \beta - u_i$ où $u_i \sim N(0, 1)$.
    - $y_i = 1$ si $y_i^* \geq 0$.
- Notez que
\[
  \begin{aligned}
  \Pr[y_i=1|x_i,\beta] &= \Pr[y_i^* \geq 0|x_i,\beta] \\ &= \Pr[x_i \beta - u_i \geq 0|x_i,\beta] \\
  &= \Pr[u_i \leq x_i \beta|x_i,\beta] \\
  &= \Phi(x_i \beta).
  \end{aligned}
\]

## Augmentation des données

- Densité *a posteriori* non-normalisée pour le modèle augmenté :
\[
  \begin{aligned}
    f(\beta,y^*|y) &\propto
    \exp\left[-\tfrac{1}{2}(\beta - \bar{\beta})^\top \bar{H} (\beta - \bar\beta)\right] \\
    &\cdot
    \exp\left[-\tfrac{1}{2}(y^*-X\beta)^\top (y^*-X\beta) \right] \\
    &\cdot
    \prod_{i=1}^n [y_i 1_{[0,\infty)}(y_i^*) + (1-y_i) 1_{(-\infty,0)}(y_i^*)]
  \end{aligned}
\]
- Maintenant on va dériver les lois conditionnelles *a posteriori*
    - $f(y_i^*|y_{-i}^*,\beta,y) \propto f(\beta,y^*|y)$, $i=1,\ldots,n$ ;
    - $f(\beta|y^*,y) \propto f(\beta,y^*|y)$.

## Densité conditionnelle *a posteriori* de $y_i^*$

- Densité conditionnelle *a posteriori* :
\[
  \begin{aligned}
    f(y_i^*|y_{-i}^*,\beta,y) &\propto \exp\left[-\tfrac{1}{2}(y_i^* - x_i\beta)^2\right] \\
    &\cdot [y_i 1_{[0,\infty)}(y_i^*) + (1-y_i) 1_{(-\infty,0)}(y_i^*)]
  \end{aligned}
\]
- La loi conditionnelle *a posteriori* suit une $N(x_i\beta, 1)$ tronquée à
    - $[0,\infty)$ si $y_i = 1$,
    - $(-\infty,0)$ si $y_i = 0$.

## Densité conditionnelle *a posteriori* de $\beta$

- Densité conditionnelle *a posteriori* :
\[
  f(\beta|y^*,y) \propto \exp\left\{-\tfrac{1}{2}
    \left[
      (\beta - \bar\beta)^\top \bar{H} (\beta - \bar\beta)
      + (y^* - X\beta)^\top (y^* - X\beta)
    \right]
  \right\}
\]
- L'expression $[\cdot]$ entre crochets est quadratique en $\beta$, et
\[
  \begin{aligned}
  (\beta - \bar\beta)^\top \bar{H} &(\beta - \bar\beta)
  + (y^* - X\beta)^\top (y^* - X\beta) \\
  &= \beta^\top (\bar{H} + X^\top X) \beta^\top \\
  &- \beta^\top (\bar{H}\bar\beta + X^\top y^*) \\
  &- (\bar\beta^\top \bar{H} + (y^*)^\top X)\beta \\
  &+ \bar\beta^\top \bar{H} \bar\beta + (y^*)^\top y^*
  \end{aligned}
\]
- Comme $ax^2 + bx + c = a(x-h)^2 + k$, pour $h=-b/2a$ et $k=c-b^2/4a$ par
[la complétion du carré](https://en.wikipedia.org/wiki/Completing_the_square),
on peut exprimer la forme quadratique $[\cdot]$ dans la forme
$(\beta - \bar{\bar{\beta}})^\top \bar{\bar{H}} (\beta - \bar{\bar{\beta}}) + k$.

## Densité conditionnelle *a posteriori* de $\beta$

- On obtient
\[
  \bar{\bar{H}} = \bar{H} + X^\top X
\]
\[
  \bar{\bar{\beta}} = \bar{\bar{H}}^{-1} (\bar{H}\bar{\beta} + X^\top y^*)
  = \bar{\bar{H}}^{-1} (\bar{H}\bar{\beta} + X^\top X b),
\]
où $b = (X^\top X)^{-1} X^\top y^*$.
- Puisque
\[
  f(\beta|y^*,y) \propto \exp\left[ -\tfrac{1}{2}
    (\beta - \bar{\bar{\beta}})^\top \bar{\bar{H}} (\beta - \bar{\bar{\beta}})
  \right]
\]
\[
  \beta | y^*, y \sim N(\bar{\bar{\beta}}, \bar{\bar{H}}^{-1}).
\]

## Quatre femmes de l'échantillon

- Les 2 premières femmes ci-dessous font partie de la population active
    - la décision de la femme 26 est relativement attendue
    - la décision de la femme 119 est relativement inattendue
- Les 2 dernières ne font pas partie de la population active
    - la décision de la femme 502 est relativement inattendue
    - la décision de la femme 715 est relativement attendue

```{r pop_active, warning=FALSE}
source('../pop_active.R')
X_tbl[c(26, 119, 502, 715),]
```

- Voir les distributions des $y_i^*$ pourrait être utile.

## Deux femmes qui sont dans la population active

```{r pop_active_1}
par(mfrow = c(2, 1), mar = c(4, 4, 0.5, 0.5))
for (i in c(26, 119)) {hist(res_Gibbs$Y_et[, i], 50)}
```

## Deux femmes qui ne sont pas dans la population active

```{r pop_active_2}
par(mfrow = c(2, 1), mar = c(4, 4, 0.5, 0.5))
for (i in c(502, 715)) {hist(res_Gibbs$Y_et[, i], 50)}
```

