---
title: "ECN 6338 Cours 5"
subtitle: "Résolution de systèmes d'équations non-linéaires"
author: "William McCausland"
date: "`r Sys.Date()`"
output: beamer_presentation
urlcolor: blue
---

## Survol du cours 5

### Le problème de la résolution de systèmes non-linéaires

1. Descriptions des problèmes univariés et multivariés
1. exemples illustratifs
1. exemple économique : jeu du duopole

### Méthodes pour problèmes univariés

1. Newton
1. interpolation linéaire
1. méthode de dichotomie
1. méthodes du type Dekker-Brent

### Méthodes pour problèmes multivariées

1. Gauss-Seidel
1. Newton
1. Broyden

## Les problèmes univarié et multivarié

- Problème univarié : trouvez $x \in \mathbb{R}$ qui vérifie
\[
  f(x) = 0,
\]
où $f \colon \mathbb{R} \to \mathbb{R}$.

- Problème multivarié : trouvez $x \in \mathbb{R}^n$ qui vérifie
\[
  f(x) = 0_n,
\]
où $f \colon \mathbb{R}^n \to \mathbb{R}^n$.

- Problème multivarié, élément par élément : trouvez $(x_1,\ldots,x_n)$ qui vérifie
\[
  \begin{aligned}
    f^1(x_1,\ldots,x_n) &= 0 \\
    &\vdots \\
    f^n(x_1,\ldots,x_n) &= 0 \\
  \end{aligned}
\]

## La résolution de systèmes d'équations et l'optimisation

La solution $x^*$ au problème d'optimisation
\[
  \max_{x \in \mathbb{R}} f(x),
\]
où $f \colon \mathbb{R} \to \mathbb{R}$ et $f \in C^2$, est aussi la solution du système
\[
  \frac{\partial f(x)}{\partial x^\top} = 0.
\]
Cependant, la résolution du système $g(x) = 0$, $g \in C^1$, est plus générale :

- La matrice jacobienne de $g$ n'est pas forcément symmétrique
- La matrice jabobienne de $\nabla f$ est la matrice hessienne symmétrique de $g$.

## Systèmes non-linéaires et le nombre de solutions

Dans le cas spécial $f(x) = Ax - b = 0$, où $A$ est une matrice $n\times n$,

- si le rang de $A$ est de $n$, il y a une solution unique;
- si le rang de $A$ est moins grand, il n'y a aucune solution :
\[
  A = \begin{bmatrix} 1 & 1 \\ 1 & 1 \end{bmatrix}
  \quad
  b = \begin{bmatrix} 1 \\ 2 \end{bmatrix}
\]
ou il y a un nombre infini de solutions :
\[
  A = \begin{bmatrix} 1 & 1 \\ 1 & 1 \end{bmatrix}
  \quad
  b = \begin{bmatrix} 2 \\ 2 \end{bmatrix}
\]

Dans le cas général, il peut y avoir

- aucune solution, mème pour les fonctions $f^i$ très différentes,
- un nombre fini arbitraire de solutions,
- un nombre infini de solutions.

## Exemple : absence d'une solution

\[
  f^1(x_1,x_2) = x_2 - (x_1 + 1)^2,
  \quad
  f^2(x_1,x_2) = x_2 - (x_1 - 1)^2.
\]

```{r non-linear-none, echo=FALSE}
x = seq(-2, 2, length=201)
plot(x, -(x+1)^2, type='l', ylim=c(-2, 2), xlab='x1', ylab='x2')
lines(x, (x-1)^2)
```

## Exemple : solutions multiples

Les racines de ce système sont $(0,-1)$,
$(\pm \sqrt{3/4}, 1/2)$ :
\[
  f^1(x_1,x_2) = x_1^2 + x_2^2 - 1,
  \quad
  f^2(x_1,x_2) = 2x_1^2 - x_2 - 1.
\]

```{r non-linear_multiple, echo=FALSE}
x = seq(-2, 2, length=201)
plot(x, 2*x^2 - 1, type='l', ylim=c(-1.5, 1.5), xlab='x1', ylab='x2', asp=1)
th = seq(0, 2*pi, length=401)
lines(cos(th), sin(th))
points(c(0, sqrt(0.75), -sqrt(0.75)), c(-1, 0.5, 0.5), pch=20)
```

## Jeu du duopole (Judd, pages 162-3)

- Dans un duopole, la firme 1 produit un bien en quantité $Y$,
et la firme 2 produit un bien en quantité $Z$.
- Les coûts de production sont linéaires
\[
  c_Y(Y) = C_Y Y, \quad c_Z(Z) = C_Z Z,
\]
où $C_Y = 0.07$ et $C_Z = 0.08$.
- La demande est celle d'un consommateur avec utilité
\[
  U(Y,Z) = u(Y,Z) + M = (1 + Y^\alpha + Z^\alpha)^{\eta/\alpha} + M,
\]
où $\alpha = 0.999$, $\eta = 0.2$ et $M$ représente les dépenses en autres biens.
- La demande pour $Y$, $Z$ est donnée par les équations
\[
  p_Y = u_Y(Y,Z), \quad p_Z = u_Z(Y,Z),
\]
où $p_Y$ et $p_Z$ sont les prix de $Y$ et $Z$.

## Jeu du duopole (cont.)

- On cherche une équilibre de Nash $(Y^*, Z^*)$ où
    - $Y^*$ maximise le profit de la firme 1, pour $Z^*$ donnée,
    - $Z^*$ maximise le profit de la firme 2, pour $Y^*$ donnée.
- La meilleure réponse $Y$ à $Z$ la maximise le profit :
\[
  \begin{aligned}
    \Pi^Y(Y,Z) &= Yu_Y(Y,Z) - C_Y Y \\
    &= \eta(1 + Y^\alpha + Z^\alpha)^{\eta/\alpha - 1} Y^\alpha - C_Y Y \\
    &= \eta(1 + e^{\alpha y} + e^{\alpha z})^{\eta/\alpha - 1} e^{\alpha y} - C_Y e^y,
  \end{aligned}
\]
où $y = \log Y$, $z = \log Z$.
- Une condition de première ordre nécessaire pour la firme 1 :
\[
  \begin{aligned}
    \Pi^Y_1(Y,Z) &= \alpha \eta (\tfrac{\eta}{\alpha} - 1)
    (1 + e^{\alpha y} + e^{\alpha z})^{\eta/\alpha - 2} e^{2\alpha y} \\
    &+ \alpha \eta (1 + e^{\alpha y} + e^{\alpha z})^{\eta/\alpha - 1} e^{\alpha y}
    - C_Y e^y = 0.
  \end{aligned}
\]
- La même démarche pour la firme 2 donne une expression analogue $\Pi^Z_2(Y,Z) = 0$.

## Le problème de computation pour le jeu du monopole

L'équilibre du jeu du monopole est
\[
  (Y^*, Z^*) = (e^{x_1^*}, e^{x_2^*}),
\]
où $x^* = (x_1^*, x_2^*)$ est la solution du système $f(x) = 0$, où
\[
  f^1(x_1, x_2) = \Pi^Y_1(e^{x_1}, e^{x_2}), \qquad f^2(x_1, x_2) = \Pi^Z_2(e^{x_1}, e^{x_2}).
\]

## Illustration univariée I : méthode de Newton

Considérons la fonction $f$ et sa dérivée, définie sur l'intervalle $[0,1]$ :
\[
  f(x) = (1-x)^3 - \log(1+x), \quad f'(x) = -3(1-x)^2 - (1+x)^{-1}.
\]
Si on prend le point initial $x_0 = 0$, la droite de tangente est
\[
  g(x) = f(0) + f'(0)(x-0) = 1-4x,
\]
et le point $x_1$ de l'itération de Newton est l'intersection de cette droite
et l'axe des abscisses :
\[
  x_1 = x_0 - \frac{f'(0)}{f(0)} = 0 - \frac{1}{-3-1} = \frac{1}{4}.
\]
Un pas de Newton de plus donne
\[
  x_2 = x_1 - \frac{f'(1/4)}{f(1/4)} \approx 0.329892,
\]
très près de la racine unique.

## Illustration univariée II : échec de la méthode de Newton

- On peut commencer à $x_0 = 1$ où la courbature est plus prononcée.
- On évalue $f(x_0) = -\log 2$, $f'(x_0) = -\tfrac{1}{2}$ et on calcule
\[
  x_1 = x_0 - \frac{f'(x_0)}{f(x_0)} \approx -0.3862944,
\]
beaucoup plus loin de la racine et hors de l'intervalle $[0,1]$.
- À voir aussi : "Pathological Examples", page 153 de Judd.

## Illustration univariée III : méthode d'intérpolation linéaire

- Note : fonction $f(x)$ en bleu, droites de tangente en rouge, droite de sécante en vert.
- Pour la première itération, où on calcule $x_1$, on n'a pas encore deux valeurs précédentes et on
utilise la méthode de Newton.
- Une fois qu'on a $x_0$ et $x_1$, on peut construire la droite de sécante
entre $(x_0, f(x_0))$ et $(x_1, f(x_1))$ :
\[
  h(x) = f(x_0) + \frac{f(x_1) - f(x_0)}{x_1 - x_0} (x - x_0)
\]
- Le point $s$ de l'itération par interpolation linéaire est l'intersection de cette droite et l'axe des abscisses :
\[
  s = x_0 + \frac{(x_1 - x_0)}{f(x_1) - f(x_0)} f(x_0) \approx 0.3120053,
\]
un peu plus loin de la racine.



## Illustration (Newton et interpolation linéaire)

```{r NewtonSecant}
source('root_uni.R')
```

## Méthode de dichotomie

Intrants à l'itération $k+1$ : points $a_k$, $b_k$, valeurs $f(a_k)$, $f(b_k)$
tels que

1. $a_k < b_k$,
1. $f(a_k)f(b_k) < 0$. (signes opposés)

À l'itération $k+1$ :

1. Calculer $m = \frac{1}{2}(a_k + b_k)$.
1. Évaluer $f(m)$, si $f(m) = 0$, terminer avec la racine $m$.
1. Si $f(m)$ a la même signe que $a_k$,
\[
  a_{k+1} = m, \quad b_{k+1} = b_k.
\]
sinon
\[
  a_{k+1} = a_k \quad b_{k+1} = m.
\]
Si $b_{k+1} - a_{k+1} < \delta$, terminer avec $\tfrac{1}{2}(a_{k+1} + b_{k+1})$.

## Quand la méthode de dichotomie marche relativement bien

```{r worst}
x = seq(0, 1, by=0.0001)
plot(x, (2*x-1)^9 - 0.1, type='l')
abline(h=0)
```

## Discussion, méthode de dichotomie

- Pour la méthode de dichotomie,
    - on gagne 1 bit de précision à chaque itération (pas beaucoup, mais sûr),
    - on sait à l'avance combien d'itérations il faut pour atteindre
    ces deux conditions : $b_k - a_k < \delta$, $[a_k,b_k]$ contient une racine.
- Considérez des jeux zéro-somme entre
    - joueur 1 qui choisit une fonction continue $f(x)$ avec $f(a_0)f(b_0) < 0$,
    et veut maximiser le nombre d'itérations pour trouver un intervalle $[a,a+\delta]$
    qui contient une racine.
    - joueur 2 qui choisit un algorithme pour trouver un intervalle $[a,a+\delta]$
    contenant une racine.
- Conjecture : Si joueur 2 joue en premier, la méthode de dichotomie est optimale (minmax) pour joueur 2.
- Mais la méthode de dichotomie est très sous-optimale pour les fonctions habituelles.
- On veut accélérer la convergence et en même temps garantir un intervalle court en un nombre borné d'itérations.

## Méthodes du type Dekker-Brent

Intrants à l'itération $k+1$ : points $a_k$, $b_k$, $b_{k-1}$ ($b{-1} = a_0$) et valeurs $f(a_k)$, $f(b_k)$ et $f(b_{k-1})$ tels que

1. $|f(a_k)| \leq |f(b_k)|$ (point $b_k$, contrepoint $a_k$)
1. $f(a_k) f(b_k) < 0$.

À l'itération $k+1$ :

1. Calculer $m = \frac{1}{2}(a_k + b_k)$.
1. Calculer $s$ comme fonction de $a_k$, $b_k$, $f(a_k)$, $f(b_k)$, $b_{k-1}$, $f(b_{k-1})$. (détails à venir)
1. Choisir entre $b_{k+1} = s$ et $b_{k+1} = m$. (détails à venir)
1. Évaluer $f(b_{k+1})$, si $f(b_{k+1}) = 0$, terminer avec $b_{k+1}$.
1. Choisir entre $a_{k+1} = a_k$ et $a_{k+1} = b_k$ tel que $f(a_{k+1})f(b_{k+1}) < 0$. (Condition 2.)
1. Si $|f(a_{k+1})| < f(b_{k+1})|$, échanger $a_{k+1}$ et $b_{k+1}$. (Condition 1.)
1. Si $|a_{k+1} - b_{k+1}| < \delta$, terminer avec $b_{k+1}$.

## Calculer $s$ (étape 2) par interpolation linéaire (droite sécante)

\[
  s = b_k - \frac{b_k - b_{k-1}}{f(b_k) - f(b_{k-1})} f(b_k)
\]

Notes :

1. $s$ n'est pas une fonction de $a_k$.
1. Si on choisit $s$ par interpolation linéaire, une condition nécessaire pour
choisir $b_{k+1} = s$ (étape 3) est que $s$ se trouve entre $m$ et $b_k$.

## Calculer $s$ (étape 2) par interpolation inverse quadratique

- Supposez que $f(a_k)$, $f(b_k)$ et $f(b_{k-1})$ sont distinctes.
- Voici une fonction quadratique $g(y)$ qui passe par les points
$(f(a_k), a_k)$, $(f(b_k), b_k)$ et $(f(b_{k-1}), b_{k-1})$ :
\[
  \begin{aligned}
    g(y) &= \frac{(y - f(a_k))(y - f(b_k))}{(f(b_{k-1}) - f(a_k))(f(b_{k-1} - f(b_k))} b_{k-1} \\
    &+ \frac{(y - f(a_k))(y - f(b_{k-1}))}{(f(b_k) - f(a_k))(f(b_k) - f(b_{k-1}))} b_k \\
    &+ \frac{(y - f(b_{k-1}))(y - f(b_k))}{(f(a_k) - f(b_{k-1}))(f(a_k) - f(b_k))} a_k
  \end{aligned}
\]

- La fonction inverse $x = f^{-1}(y)$ passe par les mêmes points.
- Défine $s = g(0)$, un zéro de la fonction $g^{-1}(x)$

## Calculer $s$ par interpolation inverse quadratique (cont.)

\[
  \begin{aligned}
    s &= \frac{f(a_k)f(b_k)}{(f(b_{k-1}) - f(a_k))(f(b_{k-1} - f(b_k))} b_{k-1} \\
    &+ \frac{f(a_k)f(b_{k-1})}{(f(b_k) - f(a_k))(f(b_k) - f(b_{k-1}))} b_k \\
    &+ \frac{f(b_{k-1})f(b_k)}{(f(a_k) - f(b_{k-1}))(f(a_k) - f(b_k))} a_k
  \end{aligned}
\]

Notes :

1. Habituellement, c'est une amélioration, mais on peut toujours utiliser
l'interpolation linéaire quand $k=1$ où quand deux des valeurs $f(a_k)$, $f(b_k)$ et $f(b_{k-1})$
sont très près l'une à l'autre.
1. Si on choisit $s$ par interpolation inverse quadratique, une condition nécessaire
habituelle pour choisir $b_{k+1} = s$ (étape 3) est que $s$ se trouve entre
$\tfrac{3}{4}b_k + \tfrac{1}{4}a_k$ et $b_k$.

## Choisir entre $s$ et $m$ (étape 3)

- $b_{k+1} = m$ est plus sécure que $b_{k+1} = s$, mais le deuxième est habituellement meilleur.
- On ajoute aux conditions nécessaires déjà mentionnées pour choisir $s$ d'autres conditions :
    - Après un pas de bisection (pour $b_k$), on ajoute les conditions $|b_k - b_{k-1}| > \delta$
    et $\tfrac{1}{2}|b_k - b_{k-1}| > |s - b_k|$.
    - Après un pas d'interpolation, on ajoute les conditions $|b_{k-1} - b_{k-2}| > \delta$
    et $\tfrac{1}{2}|b_{k-1} - b_{k-2}| > |s - b_k|$.
- Avec ces conditions, le nombre maximale d'itérations est de $M^2$, où $M$ est le nombre d'itérations
nécessaires pour la méthode de dichotomie.

## Méthode de Gauss-Seidel (exemple)

- Rappelons l'exemple avec trois racines :
\[
  f^1(x_1, x_2) = x_1^2 + x_2^2 - 1, \quad f^2(x_1, x_2) = 2x_1^2 - x_2 - 1.
\]
- Résoudre $f_i(x_1, x_2) = 0$ pour $x_i$, $i=1,2$, donne une mise à jour possible
de Seidel :
\[
  x_1^{k+1} = \pm \sqrt{1-(x_2^k)^2}, \qquad x_2^{k+1} = 2(x_1^{k+1})^2 - 1
\]
- La version linéaire de Seidel donne
\[
  x_1^{k+1} = x_1^k - \frac{f^1(x_1^k, x_2^k)}{f_1^1(x_1^k, x_2^k)}
  = x_1^k - \frac{(x_1^k)^2 + (x_2^k)^2 - 1}{2x_1^k},
\]
et $x_2^{k+1}$ comme dans la version non-linéaire.

## La Méthode de Gauss-Seidel avec une permutation

- L'ordre des variables et l'ordre des équations importent.
- Résoudre $f_1(x_1, x_2)$ pour $x_2$ et $f_2(x_1, x_2)$ pour $x_1$ donne une autre mise à jour de Seidel :
\[
  x_1^{k+1} = \sqrt{\tfrac{1}{2}(1+x_2^k)}, \quad x_2^{k+1} = \pm \sqrt{1-(x_1^k)^2}.
\]

## Illustration Gauss-Seidel

```{r seidel}
x0 = c(0.6, -0.6); name = 'seidel'
source('cerc_parab.R')
```

## Illustration Gauss-Seidel linéaire

```{r seidel_lin}
x0 = c(0.6, -0.6); name = 'seidel_lin'
source('cerc_parab.R')
```

## Illustration Gauss-Seidel (permutation, $+,+$)

```{r perm_seidel}
x0 = c(0.6, -0.6); name = 'perm_seidel'
source('cerc_parab.R')
```

## Illustration Gauss-Seidel (permutation, $+,-$)

```{r perm_seidel+-}
x0 = c(0.6, -0.6); name = 'perm_seidel+-'
source('cerc_parab.R')
```

## Illustration Gauss-Seidel (permutation, $-,+$)

```{r perm_seidel-+}
x0 = c(0.6, -0.6); name = 'perm_seidel-+'
source('cerc_parab.R')
```

## Illustration Gauss-Seidel (permutation, $-,-$)

```{r perm_seidel--}
x0 = c(0.6, -0.6); name = 'perm_seidel--'
source('cerc_parab.R')
```

## Méthode de Newton

- L'expansion linéaire de Taylor autour du point actuel $x^k$ est
\[
  g(x) = f(x^k) + J(x^k)(x-x^k).
\]
- Si la matrice jacobienne est inversible, il y a un zéro de $g$ à
\[
  \tilde{x}^* = x^k - J(x^k)^{-1}f(x^k).
\]
- La mise à jour de Newton sans modification est $x^{k+1} = \tilde{x}^*$ :
\[
  x^{k+1} = x^k - J(x^k)^{-1}f(x^k).
\]
- La méthode converge rapidement (quadratiquement) d'un point local,
mais elle n'est pas forcément globalement convergente.

## Méthode de Broyden

- Comme la méthode BFGS (B pour Broyden) pour l'optimisation multivariée,
la méthode de Broyden pour résoudre les systèmes non-linéaires multivariés
utilise une approximation $A_k$ de la matrice jacobienne $J(x^k)$ pour donner
le pas de Broyden :
\[
  s^k = -A_k^{-1} f(x^k), \quad x^{k+1} = x^k + s^k.
\]
- La mise à jour de $A_k$ est de rang 1 :
\[
  A_{k+1} = A_k + \frac{(y_k - A_k s^k)(s^k)^\top}{(s^k)^\top s_k}
\]
- Cela permet la mise à jour simultanée de $A_k^{-1}$ à $A_{k+1}^{-1}$ en
$O(n^2)$ opérations avec le formule Sherman-Morrison.

## Illustration, méthodes de Newton et Broyden

- Code pour la fonction $f(x_1,x_2) = (x_1^2 + x_2^2 - 1,\, 2x_1^2 - x_2 - 1)$

```{r broydenI}
library(pracma)

# La fonction
f <- function(x) {
  f1 <- x[1]^2 + x[2]^2 - 1
  f2 <- 2*x[1]^2 - x[2] - 1
  c(f1, f2)
}

# Sa matrice jacobienne
J <- function(x) {
  J <- matrix(0, nrow=2, ncol=2)
  J[1, 1] <- 2*x[1]; J[1, 2] <- 2*x[2];
  J[2, 1] <- 4*x[1]; J[2, 2] <- -1;
  J
}
```

## Illustration, méthode de Newton

```{r newton}
x0 <- c(0.6, -0.6)
newtonsys(f, x0, Jfun=J)
```

## Illustration, méthode de Broyden

```{r broyden}
x0 <- c(0.6, -0.6)
broyden(f, x0, J0 = J(x0))
```
