---
title: "ECN 6338 Cours 6"
subtitle: "Approximation de fonctions"
author: "William McCausland"
date: "`r Sys.Date()`"
output: beamer_presentation
urlcolor: blue
---

## Survol du cours 5

### Approximations locales

- Approximation de Taylor
- Approximation de Padé

## L'approximation Taylor


## L'approximation Padé

- L'approximation en général est
\[
  f(x) \approx r(x) \equiv \frac{p(x)}{q(x)}.
\]
- La condition $f^i(x_0) = r^i(x_0)$, $i=0,1,\ldots,m+n$ s'exprime aussi comme
\[
  p^i(x) - (f \cdot q)^i(x) = 0, \quad i=0,1,\ldots,m+n.
\]

## Calcul de l'approximation Padé (2,1) de $e^x$ autour de $x=0$

- L'approximation $r(x)$ est
\[
  r(x) = \frac{p_0 + p_1x + p_2x^2}{1 + q_1x}.
\]
- Les coefficients $p_0$, $p_1$, $p_2$ et $q_1$ sont donnés par
\[
  \left. (p_0 + p_1x + p_2x^2) - e^x(1 + q_1x) \right|_{x=0} = p_0 - 1 = 0,
\]
\[
  \left. (p_1 + 2p_2x) - e^x (1 + q_1x) \right|_{x=0} = p_1 - 1 - q_1 = 0,
\]
\[
  \left. 2p_2 - e^x(1 + q_1x) - 2e^x q_1 \right|_{x=0} = 2p_2 - 1 - 2q_1 = 0,
\]
\[
  \left. -e^x(1 + q_1x) - 3e^x q_1 \right|_{x=0} = -1 - 3q_1 = 0.
\]
- La première équation donne $p_0 = 1$; la dernière, $q_1 = -\tfrac{1}{3}$.
- Ensuite, la deuxième équation donne $p_1 = 1 + q_1 = \tfrac{2}{3}$;
la troisième, $p_2 = \tfrac{1}{2} + q_1 = \tfrac{1}{6}$.

## Exemple I, Taylor et Padé, $f(x) = e^x$, $x_0 = 0$.

```{r Taylor_Pade_exp}
source('Taylor_Pade_exp.R')
```

## Exemple I, erreurs d'approximation

```{r Taylor_Pade_exp_error}
source('Taylor_Pade_exp_error.R')
```

## Exemple II, Taylor et Padé, $f(x) = \log x$, $x_0 = 1$.

```{r Taylor_Pade_log}
source('Taylor_Pade_log.R')
```

## Exemple II, erreurs d'approximation

```{r Taylor_Pade_log_error}
source('Taylor_Pade_log_error.R')
```

