---
title: "ECN 6338 Cours 7"
subtitle: "Intégration et dérivation déterministe"
author: "William McCausland"
date: "`r Sys.Date()`"
output: beamer_presentation
urlcolor: blue
---

## Survol du cours 7

- Exemple, enchères en équilibre
- Formules (ou règles) Newton-Cotes pour l'intégration univariée
    - Règle du point médian
    - Règle de trapèze
    - Règle de Simpson
- Formules (ou règles) de Gauss pour l'intégration univariée
    - Règle de Gauss-Laguerre et l'utilité actualisée
    - Règle de Gauss-Hermite et les espérances gaussiennes
- Intégration multivariée
- Dérivation

## Exemple 1, enchères en équilibre

- Considérez une vente aux enchères hollandaise (ou descendante, ou à premier prix sous pli cacheté) avec $n$ enchéreurs.
- Dans ce type de vente aux enchères, celui qui fait l'enchère la plus grande obtient l'objet, au prix égal à son enchère.
- Supposez que les valeurs privées de l'objet à vendre, $v_1, v_2, \ldots v_n$, sont iid avec fonction de répartition $F$ sur $[v_{\min}, v_{\max}]$.
- En équilibre de Bayes-Nash, un enchéreur avec une valeur privée de $v$ fait une enchère de
\[
  b(v) = v - \frac{ \int_{v_\mathrm{min}}^v [F(x)]^{n-1}\, dx}{[F(v)]^{n-1}}.
\]

## Une fonction de répartition $F$ pour les valeurs privées

- Supposez que $F(x) = 1-(1-x)^{5/2}$ sur $[0,1]$.
- La fonction de répartition et le fonction de densité :

```{r Fenchere}
# Fonction de répartition de la valeur privée
Fv <- function(x) {1-(1-x)^2.5}

# Fonction de densité de la valeur privée
fv <- function(x) {2.5 * (1-x)^1.5}

# Grille de points
x <- seq(0, 1, length=1000)
```

## Graphiques de $F$, $f$ pour les valeurs privées

```{r FenchereGraph}
plot(x, fv(x), type='l')
lines(x, Fv(x), col='blue')
```

## La règle du point médian et l'analyse de son erreur

- Supposons que $f \in C^2[a,b]$.
- Par la formule de [Taylor-Lagrange](https://fr.wikipedia.org/wiki/Théorème_de_Taylor), pour chaque $x \in [a,b]$ il y a un $\xi \in [\tfrac{a+b}{2},x]$ tel que
\[
  f(x) = f\left(\tfrac{a+b}{2}\right)
       + f'\left(\tfrac{a+b}{2}\right) \left(x - \tfrac{a+b}{2}\right)
       + \tfrac{1}{2} f''(\xi) \left(x - \tfrac{a+b}{2}\right)^2
\]
- Alors il y a un $\xi \in [a,b]$ tel que
\[
  \begin{aligned}
  \int_a^b f(x) \, dx
  &= (b-a) f\left(\tfrac{a+b}{2}\right)
  + \tfrac{1}{6} f''(\xi) \left[ \left( x - \tfrac{a+b}{2} \right)^3 \right]_a^b \\
  &= (b-a) f\left(\tfrac{a+b}{2}\right)
  + \tfrac{1}{6} f''(\xi) \left[ \tfrac{(b-a)^3}{8} - -\tfrac{(b-a)^3}{8}\right] \\
  &= (b-a) f\left(\tfrac{a+b}{2}\right) + \frac{(b-a)^3}{24} f''(\xi).
  \end{aligned}
\]
- Le premier terme est l'approximation de l'intégrale par la méthode du point médian.
- Le deuxième terme est l'erreur.

## La version composée de règle du point médian

- Décomposer l'intervalle $[a,b]$ en $n$ sous-intervalles de longueur $h = \tfrac{b-a}{n}$.
- Les points médians des sous-intervalles sont
\[
  x_j = a + (j-\tfrac{1}{2})h, \quad j=1,2,\ldots,n.
\]
- Décomposer l'intégral par intervalle et utiliser la règle du point médian, intervalle par intervalle, donne, pour un $\xi \in [a,b]$,
\[
  \int_a^b f(x)\,dx = h \sum_{j=1}^n f(x_j) + \frac{h^2(b-a)}{24}f''(\xi).
\]

## La règle de trapèze

- La règle de trapèze utilise les deux points extrêmes, et le résultat est, pour un $\xi \in [a,b]$,
\[
  \int_a^b f(x)\,dx = \tfrac{b-a}{2} [f(a) + f(b)] - \tfrac{(b-a)^3}{12} f''(\xi).
\]
- Pour la version composée,
    - toutes les points d'évaluation, sauf deux, sont des points extrèmes de deux intervalles.
    - décomposer l'intervalle $[a,b]$ en $n$ sous-intervalles de longueur $h = \tfrac{b-a}{n}$.
    - les points extrêmes sont $x_i = a + ih$, $i=0,\ldots,n$.
    - le résultat est, pour $\xi \in [a,b]$,
\[
  \int_a^b f(x)\,dx = \tfrac{h}{2} [f(a) + f(b) + 2\sum_{i=1}^{n-1} f(x_i)] - \tfrac{h^2(b-a)}{12} f''(\xi).
\]

## La règle de Simpson I

- Avec le point médian et les points extrêmes, on peut utiliser la règle de Simpson : il y a un $\xi \in [a,b]$ tel que
\[
  \int_a^b f(x) \, dx = (b-a)
  \left[ \tfrac{1}{3} \tfrac{f(a) + f(b)}{2} + \tfrac{2}{3} f\left(\tfrac{a+b}{2}\right) \right]
  - \tfrac{(b-a)^5}{2880} f^{(4)}(\xi)
\]
```{r simpson, echo=FALSE}
x = seq(0, 1, by=0.01)
plot(x, 3+3*x-x^2, type='l', ylim=c(0,5))
abline(a=3, b=2, lty='dashed', col='grey')
abline(h=4, lty='dashed', col='grey')
abline(h=4.25, lty='dashed', col='grey')
abline(v=0.5, lty='dashed', col='grey')
points(c(0, 0.5, 1), c(3, 4.25, 5), pty=18)
```

## La règle de Simpson II

- La règle de Simpson simple donne l'intégral exacte d'une approximation quadratique
- La version composée donne, avec les mêmes $n$ évaluations que la version composée de le règle de trapèze
(mais $n/2$ intervalles de longueur $2h$ et $n$ doit être pair),
\[
  \begin{aligned}
  \int_a^b f(x)\, dx &= \tfrac{h}{3} [f_0 + 4f_1 + 2f_2 + 4f_3 + \cdots + 4f_{n-1} + f_n] \\
  &- \tfrac{h^4(b-a)}{180} f^{(4)}(\xi).
  \end{aligned}
\]
où $f_i \equiv f(x_i)$.

## Trouver la fonction d'enchère $b(v)$

```{r NC}
NCbf <- function(n, nb, F) {
  v1 <- (seq(1, n) - 0.5)/n;  f1 <- F(v1)^(nb-1)
  v2 <- seq(0, n)/n;          f2 <- F(v2)^(nb-1) 
  v_me <- v_tr <- v2;      b_me <- b_tr <- v2;
  v_S <- 2*seq(0, n/2)/n;  b_S <- v2[seq(1, n+1, by=2)]
  I_me <- I_tr <- I_S <- 0
  for (i in seq(1, n)) {
    I_me <- I_me + f1[i]/n;
    b_me[i+1] <- b_me[i+1] - I_me/f2[i+1]
    I_tr <- I_tr + (f2[i] + f2[i+1]) / (2*n);
    b_tr[i+1] <- b_tr[i+1] - I_tr/f2[i+1]
  }
  for (i in seq(1, n/2)) {
    I_S <- I_S + (f2[2*i-1] + 4*f2[2*i] + f2[2*i+1])/(3*n)
    b_S[i+1] <- b_S[i+1] - I_S/f2[2*i+1]
  }
  list(v_me=v_me, b_me=b_me, v_tr=v_tr, b_tr=b_tr, v_S=v_S, b_S=b_S)
}
```

## Graphiques, fonctions d'enchères

```{r Newton_Cotes}
NC6 <- NCbf(6, 4, Fv); NC32 <- NCbf(32, 4, Fv)
plot(NC6$v_me, NC6$b_me, type='l')
lines(NC6$v_tr, NC6$b_tr, col='red')
lines(NC6$v_S, NC6$b_S, col='green')
lines(NC32$v_S, NC32$b_S, col='blue')
```

## Règles gaussiennes I

- Comme les règles de Newton-Cotes, les règles gaussienne donnent des approximations
de la forme
\[
  \int_a^b w(x) f(x)\, dx \approx \sum_{i=1}^N \omega_i f(x_i),
\]
pour une collection de paires $(\omega_i,x_i)$.
- Résultat théorique  (Judd, théorème 7.2.1) : avec $N$ points et $N$ noeuds les règles standards donnent la valeur exacte de l'intégral pour les polynômes d'ordre
$2N-1$ et des formules pour le termes résiduels.
- Différences :
    - les règles gaussiennes donnent les intégrales pondérées
    (avec $w(x)$) des polynômes globaux
    - les règles sont calculées à partir des suites de polynômes orthogonaux
    - les règles spécifient et les poids et les noeuds, pour un ordre $N$ donné


## Règles gaussiennes II

- Judd donne des formules pour les intégrales suivants
\[
  \int_{-1}^1 f(x) (1-x^2)^{-1/2}\, dx \qquad \text{(Gauss-Tchebyshev)}
\]
\[
  \int_{-1}^1 f(x)\, dx \qquad \text{(Gauss-Legendre)}
\]
\[
  \int_{-\infty}^\infty f(x) e^{-x^2}\, dx \qquad \text{(Gauss-Hermite)}
\]
\[
  \int_0^\infty f(x) e^{-x}\, dx \qquad \text{(Gauss-Laguerre)}
\]
- Les deux dernières ont des applications spéciales en économie

## Noeuds et poids pour l'intégration Gauss-Legendre sur [0,1]

```{r gauss-legendre-noeuds_poids, message=FALSE, warning=FALSE}
library(mvQuad)
library(knitr)      # Pour kable
library(tidyverse)  # Pour tibble
nw <- createNIGrid(dim=1, type="GLe", level=6)
rescale(nw, domain = c(0,1))
tbl <- tibble(Noeuds=nw$nodes, Poids=nw$weights)
kable(tbl)
```

## Calcul de la fonction $b(v)$ à $v=0.5$ et $v=1$

```{r enchere}
# Fonction à intégrer
f_int <- function(v, nb) {Fv(v)^(nb-1)}

# Fonction d'enchère
b <- function(v, nb) {
    rescale(nw, domain = c(0,v))
    (v - quadrature(f_int, grid = nw, nb) / Fv(v)^(nb-1))
}

c(b(0.5, 4), b(1, 4))
c(NC32$b_S[9], NC32$b_S[17])
```

## Exemple 2, Actualisation

- Deux problèmes d'actualisation en temps continu :
    - du consommateur,
    \[
      \int_0^\infty e^{-\rho t} u(c(t)) \, dt,
    \]
    - et de la firme
    \[
      \int_0^\infty e^{-r t} \pi(q(t)) \, dt.
    \]
- Un changement de variable $s=\rho t$, $ds = \rho\, dt$,
de l'actualisation du consommateur donne
\[
  \frac{1}{\rho} \int_0^\infty e^{-s} u(c(s/\rho)) \, ds,
\]
un intégral de la forme $\int_0^\infty e^{-x} g(x)\, dx$ (c.-à-d. $(a,b) = (0,\infty)$ et $w(x) = e^{-x}$), et donc disposé à approximation avec la règle Gauss-Laguerre.

## Exercice 5, chapitre 7 de Judd

- L'exercice concerne le problème d'actualisation du consommateur, pour
\[
  c(t) = 1-e^{-\lambda t}, \quad u(c) = -e^{-ac}.
\]

Calculs pour des graphiques d'illustration :
```{r actual-t}
# Une configuration possible des paramètres
lambda <- 0.02; rho <- 0.04; a <- 0.5

t <- seq(0, 100, by=0.1)  # Temps, en ans
c <- 1 - exp(-lambda*t)   # Chemin de consommation
u_inst <- -exp(-a*c)      # Utilité instantanée ...
u_actu <- exp(-rho*t) * u_inst # ... et actualisée
```

## Chemin de consommation

```{r actual-t-c}
plot(t, c, type='l')
```

## Utilité instantanée, avant et après actualisation

```{r actual-t-u}
plot(t, u_inst, type='l', ylim=c(-1,0))
lines(t, u_actu, col='green')
```

## Une fonction pour l'intégration Gauss-Laguerre

Après le changement de variables $s=\rho t$, on a une fonction $u_s(s)$ à
intégrer par rapport à $w(s) = e^{-s}$ :
```{r u_s}
u_s <- function(s, lambda, rho, a)
{
  c <- 1 - exp(-(lambda/rho) * s)
  u_s <- -exp(-a*c)/rho
}
```

## Noeuds et poids pour l'intégration Gauss-Laguerre

```{r gauss-laguerre-noeuds_poids, message=FALSE, warning=FALSE}
nw <- createNIGrid(d=1, type='GLa', level=5)
tbl <- tibble(Noeuds=nw$nodes, Poids=nw$weights)
kable(tbl)
```

## Valeurs de l'intégral pour $N=3, 5, 10$

```{r int-u-3-5-10}
nw <- createNIGrid(d=1, type='GLa', level=3)
I3 = quadrature(u_s, grid=nw, lambda, rho, a)
I3

nw <- createNIGrid(d=1, type='GLa', level=5)
I5 = quadrature(u_s, grid=nw, lambda, rho, a)
I5

nw <- createNIGrid(d=1, type='GLa', level=10)
I10 = quadrature(u_s, grid=nw, lambda, rho, a)
I10
```

## Exemple 3, Espérance par rapport à une loi gaussienne

- Problème : évaluer $E[f(Y)]$ pour $Y \sim N(\mu, \sigma^2)$.

- L'intégral est
\[
  E[f(Y)] = (2\pi\sigma^2)^{-1/2} \int_{-\infty}^\infty e^{-\tfrac{1}{2\sigma^2}(y-\mu)^2} f(y)\,dy.
\]
- Un changement de variables $x = (y-\mu)/(\sqrt{2}\sigma)$, $dx = dy/(\sqrt{2}\sigma)$ donne
\[
  E[f(Y)] = \pi^{-1/2} \int_{-\infty}^\infty
  e^{-x^2}
  f(\mu + \sqrt{2}\sigma x)\, dx,
\]
un intégral de la forme $\int_0^\infty e^{-x^2} g(x)\, dx$ (c.-à-d. $(a,b) = (-\infty,\infty)$ et $w(x) = e^{-x^2}$), et donc disposé à approximation avec la règle Gauss-Hermite.

## Exemple, Section 7.6 de Judd

- Problème du choix de portefeuille :
\[
  \max_{\omega} E[u(R(W-\omega) + \omega e^Z)],
\]
où
    - $W$ est la richesse au moment de la décision, au début de la période, en dollars;
    - $\omega$ est le montant, en dollars, placé en un actif avec risque;
    - $W-\omega$ est le montant, en dollars, placé en un actif sans risque;
    - $R$ est le rendement brut, non-aléatoire, de l'actif sans risque
    pendant la période de l'analyse;
    - $Z \in N(\mu,\sigma^2)$ est le log-rendement aléatoire de l'actif avec risque;
    - $u(c) = c^{1+\gamma}/(1+\gamma)$.

## Une fonction pour l'intégration Gauss-Hermite

Après le changement de variables $x=(z-\mu)/(\sqrt{2}\sigma)$, on a une fonction $u_x(x)$ à
intégrer par rapport à $w(x) = e^{-x^2}$ :
```{r u_x}
u_x <- function(x, omega, gamma, mu, sigma, R, W)
{
  c = R*(W-omega) + omega*exp(mu + sqrt(2)*sigma*x)
  u_x = pi^(-0.5) * c^(1+gamma)/(1+gamma)
}
```
Dans un premier temps, on considère le problème du calcul de l'intégral
suivant pour $\omega$ fixe :
\[
  U = \int_{-\infty}^\infty e^{-x^2} u_x(x) \, dx.
\]

## Noeuds et poids pour l'intégration Gauss-Hermite

```{r gauss-hermite-noeuds_poids, message=FALSE, warning=FALSE}
library(gaussquad)
regle <- hermite.h.quadrature.rules(7)[[7]]
tbl <- tibble(Noeuds=regle$x, Poids=regle$w)
kable(tbl)
```

## Une fonction pour évaluer l'utilité $U$ comme fonction de $\omega$

```{r Eu_x}
Eu_x <- function(omega, gamma, mu, sigma, R, W, regle)
{
  hermite.h.quadrature(u_x, regle, -Inf, Inf, weighted=T,
                       omega, gamma, mu, sigma, R, W)
}

Eu_x_minus <- function(omega, gamma, mu, sigma, R, W, regle)
{
  -Eu_x(omega, gamma, mu, sigma, R, W, regle)
}

# Valeurs de omega et des paramètres pour
# l'exemple, pages 262-263
Eu_x(omega=1, gamma=-0.5, mu=0.15, sigma=0.25, R=1, W=2, regle)
```

## $U$ pour plusieurs valeurs de $\omega$

```{r U_table}
omega <- array(seq(0, 2, by=0.4))
gamma = -5; mu=0.2; sigma=0.3; R=1.1; W=2
U <- apply(omega, 1, Eu_x, gamma, mu, sigma, R, 2, regle)
tbl <- tibble(omega=omega, U=U)
kable(tbl)
```

## Résolution du problème de portfeuille

```{r U_max}
optimise(Eu_x_minus, interval=c(0,2),
         gamma, mu, sigma, R, W, regle)
```

## Commentaires sur l'intégration multivariée

- On peut toujours construire des règles de produit à partir des règles univariées,
mais la computation coûte cher : par exemple, avec les points $(w_i,x_i)$,
$i=1,\ldots,m$ d'une règle exacte pour les polynômes d'ordre $2m-1$, on a l'approximation
\[
  \int_{[-1,1]^d} f(x)\, dx \approx \sum_{i_1=1}^m \cdots \sum_{i_n=1}^m
  \omega_{i_1} \omega_{i_2} \cdots \omega_{i_d} f(x_{i_1},x_{i_2},\ldots,x_{i_n})
\]
exacte pour les polynômes multivariés jusqu'à l'ordre $2m-1$, dimension par dimension.
- $m^d$ points pour $d$ dimensions!
- Le théorème de Mysovskikh promet l'intégration exacte des polynôme d'ordre *total* $m$ avec un nombre comparable de points, mais ce n'est pas constructif.
- Il y a des formules pour les hyper-rectangles, les hypersphères, les simplexes, etc.

## Dérivation numérique

La formule de [Taylor-Lagrange](https://fr.wikipedia.org/wiki/Théorème_de_Taylor)
pour une expansion autour de $x$ donne
\[
  f'(x) = \frac{f(x+h)-f(x)}{h} - \frac{h}{2} f''(\xi),
\]
Cependant, avec la formule bilatérale et l'expansion autour de $x$, on obtient
\[
  f'(x) = \frac{f(x+h)-f(x-h)}{2h} - \frac{h^2}{6}f'''(\xi).
\]
Pour la formule bilatérale, $h$ optimal est $h^* = (3\epsilon/M_3)^{1/3}$, qui
donne une erreur maximale de $2\epsilon^{2/3}M_3^{1/3}9^{1/3}$, où $\epsilon$ est l'erreur maximale de l'évaluation de $f(x)$ et $M_3$ majore $|f'''|$ près de $x$.
