---
title: "ECN 6338 Cours 6"
subtitle: "Approximation de fonctions"
author: "William McCausland"
date: "`r Sys.Date()`"
output: beamer_presentation
urlcolor: blue
---

## Survol du cours 5

### Approximations locales

- Approximation de Taylor
- Approximation de Padé

## L'approximation Taylor


## L'approximation Padé

- L'approximation en général est
\[
  f(x) \approx r(x) \equiv \frac{p(x)}{q(x)}.
\]
- La condition $f^i(x_0) = r^i(x_0)$, $i=0,1,\ldots,m+n$ s'exprime aussi comme
\[
  p^i(x) - (f \cdot q)^i(x) = 0, \quad i=0,1,\ldots,m+n.
\]

## Calcul de l'approximation Padé (2,1) de $e^x$ autour de $x=0$

- L'approximation $r(x)$ est
\[
  r(x) = \frac{p_0 + p_1x + p_2x^2}{1 + q_1x}.
\]
- Les coefficients $p_0$, $p_1$, $p_2$ et $q_1$ sont donnés par
\[
  \left. (p_0 + p_1x + p_2x^2) - e^x(1 + q_1x) \right|_{x=0} = p_0 - 1 = 0,
\]
\[
  \left. (p_1 + 2p_2x) - e^x (1 + q_1x) \right|_{x=0} = p_1 - 1 - q_1 = 0,
\]
\[
  \left. 2p_2 - e^x(1 + q_1x) - 2e^x q_1 \right|_{x=0} = 2p_2 - 1 - 2q_1 = 0,
\]
\[
  \left. -e^x(1 + q_1x) - 3e^x q_1 \right|_{x=0} = -1 - 3q_1 = 0.
\]
- La première équation donne $p_0 = 1$; la dernière, $q_1 = -\tfrac{1}{3}$.
- Ensuite, la deuxième équation donne $p_1 = 1 + q_1 = \tfrac{2}{3}$;
la troisième, $p_2 = \tfrac{1}{2} + q_1 = \tfrac{1}{6}$.

## Exemple I, Taylor et Padé, $f(x) = e^x$, $x_0 = 0$.

```{r Taylor_Pade_exp}
source('Taylor_Pade_exp.R')
```

## Exemple I, erreurs d'approximation

```{r Taylor_Pade_exp_error}
source('Taylor_Pade_exp_error.R')
```

## Exemple II, Taylor et Padé, $f(x) = \log x$, $x_0 = 1$.

```{r Taylor_Pade_log}
source('Taylor_Pade_log.R')
```

## Exemple II, erreurs d'approximation

```{r Taylor_Pade_log_error}
source('Taylor_Pade_log_error.R')
```

## Approximations constante par morceaux et linéaire par morceaux

![](./Figures/const_lineaire.pdf)

## Polynômes de Bernstein d'ordre $n=10$

```{r Bernstein}
source('Bernstein.R')
```

## Interpolation à la Hermite

Quatre fonctions cubiques sur l'intervalle $[0,1]$ :
\[
  \varphi_1(t) = 2t^3 - 3t^2 + 1, \quad \varphi_2(t) = t^3 - 2t^2 + t,
\]
\[
  \varphi_3(t) = -2t^3 + 3t^2, \quad \varphi_4(t) = t^3 - t^2.
\]

| Fonction $f$ | $f(0)$ | $f'(0)$ | $f(1)$ | $f'(1)$ |
|--------------|--------|---------|--------|---------|
| $\varphi_1$ | 1 | 0 | 0 | 0 |
| $\varphi_2$ | 0 | 1 | 0 | 0 |
| $\varphi_3$ | 0 | 0 | 1 | 0 |
| $\varphi_4$ | 0 | 0 | 0 | 1 |
| $a_1\varphi_1 + a_2\varphi_2 + a_3\varphi_3 + a_4\varphi_4$ | $a_1$ | $a_2$ | $a_3$ | $a_4$ |

## Graphique, cubiques de l'interpolation à la Hermite

```{r Hermite_4}
source('Hermite_piece.R')
```

## Notes, interpolation cubique à la Hermite

- Problème : interpoler une fonction avec la valeur et la dérivée spécifié à quelques points.
- Les intrants :
    - des points $x_1 < x_2 < \ldots < x_n$,
    - des valeurs $f(x_1),\ldots,f(x_n)$,
    - et les dérivées $f'(x_1),\ldots,f'(x_n)$.
- Le résultat : une fonction
    - cubique par morceaux $[x_i,x_{i+1}]$, (piecewise cubic function)
    - $C^1$ dans l'intervalle $[x_1, x_n]$,
    - ayant une deuxième dérivée discontinu à chaque $i$
- Il faut tranformer les fonctions $\varphi \colon [0,1] \to \mathbb{R}$ pour
avoir les fonctions $\varphi \colon [x_i, x_{i+1}]$.
- Il y a une version (rarement utilisée) avec 6 fonctions quintique $\varphi$
qui donne une fonction $C^2$ avec les valeurs, premières dérivées et deuxième
dérivées.